臺灣高等法院民事判決　　　　　　　　　 92年度上字第677號
上　訴　人　宇順有限公司
法定代理人　吳佩娟
訴訟代理人　陳鄭權律師
複代理人　　潘麗茹律師
　　　　　　何豐行律師
被上訴人　　星運機械工程有限公司
　　　　　　　　　　　　九樓
法定代理人　曾阿曜　　住同上列
訴訟代理人　陳秀卿律師
　　　　　　林世芬律師
上列當事人間請求給付承攬報酬事件，上訴人對於中華民國92年
6月23日臺灣板橋地方法院91年度訴字第1646號第一審判決提起
上訴，本院於94年8月9日言詞辯論終結，判決如下：
    主  文
原判決關於命上訴人給付超過新台幣1,395,706元及自民國91年3
月3日起至清償日止按年息百分之五計算之利息部分，及該部分
假執行之宣告，暨訴訟費用之裁判均廢棄。
前開廢棄部分，被上訴人在第一審之訴及其假執行之聲請均駁回
。
其餘上訴駁回。
第一、二審訴訟費用由上訴人負擔2分之1，餘由被上訴人負擔。
    事實及理由
一、本件被上訴人起訴主張：伊於89年5月起即向上訴人轉包其
    向訴外人新泰伸公司所承攬關於楊梅廠建廠裝機工程中之機
    器設備裝機工程、鎔鑄機設備配管工程、熱軋機附屬設備不
    銹鋼方形槽之配管及Ｐｕｍｐ安裝、熱軋機輸送設備不鏽鋼
    方型沖洗槽Ｓ型配管、熱軋機設備裝機修改及追加工程、面
    削機設備裝機追加工程等工程，報酬總計新台幣（下同）6,
    513, 636元。另上訴人委任原告代購材料，共支出83,281元
    ，扣除上訴人已給付4,128,747元，是上訴人尚積欠2,468,
    170元工程款。為此依承攬及委任之法律關係，請求上訴人
    給付2, 468,170元及自民國91年3月1日起至清償日止按年息
    5%計算之利息。並聲明：駁回上訴。
二、上訴人辯稱：兩造是以「指示承作」之方式轉包工程，並未
    訂立一總括的承攬契約，故被上訴人主張施作工作項目中，
    有多項非屬上訴人所轉包，縱其有施作之事實，亦係屬被上
     訴人向業主即新泰伸公司間主張權利之事，而與上訴人毫
     無瓜葛等語。並聲明：(一)原判決廢棄。(二)駁回被上訴人在
     第一審之訴。
三、經查本件工程一部分上訴人尚積欠被上訴人工程款40,142元
    ，系爭工程二部分，上訴人已給付被上訴人工程款105萬元
    ，系爭工程五部分，被上訴人所提估價單施工明細表暨代購
    材料證明單中之原證5-2、3、5、6部分，為上訴人轉包與被
    上訴人施作，工程款分別為129,520元、72,600元、199,320
    元，加稅後共計421,512元，此部分工程款上訴人已付清等
    事實，為兩造所不爭，且有被上訴人提出之機器設備工程噸
    數表、估價單、上訴人提出發票附卷可稽，堪信為真實。
四、被上訴人主張：系爭工程一至五，均為上訴人轉包等語，上
    訴人否認之，經查：
  (一)按稱承攬者，為當事人約定，一方為他方完成一定之工作，
    他方俟工作完成，給付報酬之契約，民法第490條第1項定有
    明文。承攬契約為債權契約，僅須當事人意思表示一致，契
    約即為成立，不以訂立書面為必要，為非要式契約。因此，
    無論是以「概括轉包」或「指示承作」方式轉包，兩造間如
    有承攬一定工作物之合意，承攬契約即屬成立。
  (二)上訴人對被上訴人主張系爭工程一、2-1至-4及系爭工程5-2
    、3、5、6部分工程，並不否認有轉包被上訴人施作情事，
    僅對金額有爭執，此部分兩造間有承攬關係，應堪認定。
  (三)系爭工程2-5、2-6及系爭工程三、四、五部分，上訴人主張
    ：被上訴人所提出貨單客戶簽收人及施工明細表簽核人為「
    郭志翰」、「許登燦」、「沈國煌」及「徐文裕」，均非上
    訴人公司員工，其否認轉包等語。證人陳椿銘於原審到庭具
    結證稱：「（有無從事鎔鑄機配管工程）？有」、「（被告
    公司有無派人到現場去看？）被告公司李松樹先生有在現場
    」、「（施工數量完工後有測量？）以現場配管數量測量，
    我和我的工人用米尺量的」、「郭志翰是新泰伸工程師」、
    「這工程是我帶三個人來施作，是原告法代跟李松樹告訴我
    有問題直接問郭志翰」等語。證人許登燦具結證稱：「原證
    三、四、五工程，包括5-16都是由我施作」、「這些工程都
    是由我負責點工、督導師傅施工，我算是原告臨時雇員」、
    「這項工程由我在那邊一直做到試車為止，這三項工程點工
    追加部分做到10月30日為止，這是我和李松樹開會我所寫的
    書面，就是原證4-4」、「被告公司李松樹先生曾到現場監
    工」、「徐文裕是新泰伸的工程師，我施作這三項工程都是
    由徐文裕監工的，我和李松樹先生有協議，任何工程書面都
    是由工程師監督確認才簽名」、「原證4-1至-4，4張點工單
    都是追加施工狀況，有追加部分，我才寫成原證4四張書面
    」、「李松樹之前跟我協議，每天追加人數、工時由我填寫
    之後，交由現場監工徐文裕簽名就可以，所以沒有李松樹簽
    名」、「原證5-2、3、5、6、8、9、11、12、13、14、16之
    數量都是由我統計的，我再交給星運，由公司人員寫成這些
    書面的」等語。證人即新泰伸公司副總經理劉慶成證稱：「
    郭志翰、徐文裕是公司當初找的新人，準備作為培訓幹部」
    、「被告工程款已經領取完畢」等語。上訴人雖辯稱：證人
    陳椿銘、許登燦是被上訴人之隱名合夥人，其證詞有偏頗，
    不足採信云云，惟上訴人未能就隱名合夥之事實舉證以實其
    說，所辯並無可採。上開證據顯示，被上訴人就此部分工程
    之施作，均委由當時公司職員證人陳樁銘、許登燦為之，上
    訴人除由實際負責人李松樹在現場監工、與陳樁銘、許登燦
    協議工程相關事項外，李松樹並同意由新伸泰公司員工郭志
    翰、徐文裕簽名確認工程品質，顯示兩造就此部分工程已有
    承攬合意。依被上訴人所提原證2-5、-6關於鎔鑄機裝機配
    管工程修改明細表、及原證3、4、5關於系爭工程三、四、
    五之估價單、施工明細表，均載有詳細之施工項目、金額及
    所需人力，應認此部分之工程確係上訴人轉包被上訴人施作
    ，兩造間應成立承攬契約。
五、關於被上訴人就系爭工程購買材料部分，被上訴人主張其係
    代上訴人購買，故可向上訴人請款。上訴人辯稱：代購材料
    之出貨單上簽收人許登燦非上訴人員工，且工程若有欠料之
    事，亦可由上訴人自行與材料商接洽，無須被上訴人代購，
    否認有積欠被上訴人材料費之事等語。證人許登燦結證稱：
    「原證3-3之材料是原告買的」、「我有告訴李松樹先生還
    欠這些材料，李松樹叫我先跟被上訴人說，請原告先買這些
    材料，再由我寫數量單，送回被上訴人那裡，向上訴人請款
    」、「原証5-1、5-4、5-7、5-10、5-15材料是原告買的」
    、「我有告訴李松樹先生還欠這些材料，李松樹叫我先跟原
    告說，請原告先買這些材料，再由我寫數量單，送回原告那
    裡，向被告請款」、「原証5-1之吳明郎是原告的員工，他
    也是在現場工作的人員」、「送貨過來都由我和吳明郎簽收
    ，再把單據交給星運去跟被告請款」等語。參以被上訴人所
    提之原證5-2、3、5、6之估價單上均有被上訴人代購材料所
    支出之費用，金額、代購項目均與卷附之代購材料收據4紙
    相符，上訴人既自認此部分工程款已給付被上訴人，即自認
    其已給付被上訴人代購材料費。而系爭工程係屬包工不帶料
    乙節，為上訴人所自承，應認上訴人有委請被上訴人代購材
    料之事實，被上訴人得請求上訴人給付代購材料費。
六、關於上訴人有無積欠工程款及金額，兩造間有爭執，茲分述
    如下：
  (一)系爭工程一之工程款部分：
    上訴人不爭執積欠被上訴人40,142元工程款，惟辯稱：伊代
    被上訴人墊付承包工程所僱請工人之午餐便當費，每份60元
    ，共1,306份，總計78,360元，若以此代墊款與被上訴人主
    張之工程款工程款抵銷，被上訴人尚應給付上訴人38,218元
    ，是伊並無積欠任何工程款等語。被上訴人否認上訴人有代
    墊工程款情事。查上訴人所提之代墊款明細及發票，其上均
    未載明係何時之便當費，僅概括片面記載係在何項工程中所
    支出之午餐費，無法證明此費用即是代被上訴人墊付費用，
    則上訴人主張其得以代墊之工程款抵銷云云，即無可採。被
    上訴人請求上訴人給付40,142元工程款部分，即應予准許。
  (二)系爭工程二之工程款部分：
    被上訴人主張：其就原證2-2、2-3、2-4、2-5、2-6（2-5與
    2-6為同一筆）部分得請求工程款加5%稅金共計2,000,854元
    ，上訴人僅給付1,050,000元，尚欠950，854元等語，並提
    出工程明細表為証。上訴人對於被上訴人有轉包此工程之事
    實並不爭執，其雖辯稱：兩造就系爭工程之工程款原以總價
    105萬元達成合意，且被上訴人亦自認伊在原證2-1「估價單
    暨施工明細表」第1頁之估價單上自行加註「依實際數量計
    」後再次傳真，與第1次傳真與上訴人之估價單內容不符，
    系爭工程之估價單遭被上訴人偽造等語。惟上訴人抗辯兩造
    原有合意105萬元工程款一事，為被上訴人所否認，上訴人
    未能舉證證明，所辯並無可採。上訴人代表李松樹曾於被上
    訴人施作系爭工程時到現場監工乙節，業經證人陳椿銘結證
    屬實，並經上訴人請求定作人新伸泰公司之工程師郭志翰簽
    名驗收，有卷附之驗收單據可稽。證人即新泰伸員工徐復華
    亦到庭證稱：「上證2-2、-3、-4、-5有做，是另外一個機
    台，不在上證一中」等語。縱如上訴人所述，被上訴人未經
    上訴人同意擅自於估價單上加註「依實際數量計」，但上訴
    人既已同意由被上訴人施作系爭工程，被上訴人並已施作完
    畢，上訴人自應給付工程款。上訴人亦承認承攬部分應加計
    5% 稅金，是被上訴人請求上訴人給付此部份工程款950,854
    元，應予准許。
  (三)系爭工程三之工程款部分：
    被上訴人主張：上訴人尚欠原證3-1第3項工程款加計5%稅金
    共為315,000元、原證3-3工程款加5%稅金共34,444元迄未給
    付等語。上訴人雖辯稱兩造無契約關係，其無給付義務云云
    ，惟系爭工程係上訴人轉包被上訴人施作之工程，已如前述
    ，上訴人就被上訴人因施作此工程所支出之費用，自應給付
    報酬。
    1.關於原證3-1第3項工程款部分，證人徐復華到庭證稱：上
      證（即原證，下同）3-1都是上證1的一部分，100%全部包
      括在上証1-5之內等語。此部分工程既包含於上開工程一
      內，被上訴人自不得再重複請款，故被上訴人此部分請求
      不應准許。
    2.關於原證3-3工程款部分：被上訴人請求上訴人給付工程
      款32,804元部分，業據其提出出貨單為証，此部分屬代購
      材料款，而被上訴人得請求上訴人給付代購材料款，已如
      前述，故此部分請求應予准許。至於其請求加計5%營業稅
      部分，因此部分並非承攬報酬，且被上訴人並未提出其曾
      就此部分開立發票或其他已支出營業稅之證據，故其就此
      部分之加計營業稅請求即屬不能准許。
  (四)系爭工程四之工程款部分：
   被上訴人主張：上訴人應給付其原證4-1及原證4-2之工程款
   加5%稅金共274,050元、原證4-3、原證4-4之工程款加稅金共
   321,300元等語。
   依被上訴人所提證據顯示，原證4-1及原證4-2為同一筆，原
   證4-3及原證4-4亦為同一筆。證人即新泰伸員工徐復華亦到
   庭證稱：上證4-1（包函4-2）都是上證1的一部分，上証4-3
   （包函4-4）39%包函在上証1中。
   1.依被上訴人所提證據顯示，原證4-1及原證4-2為同一筆，
     證人即新泰伸員工徐復華亦到庭證稱：上證4-1（包函4-2
     ）都是上證1的一部分等語。故被上訴人請求上訴人應給付
     原證4-1及原證4-2之工程款加5%稅金共274,050元，係屬重
     複請款，不應准許。
   2.依被上訴人所提證據顯示，原證4-3及原證4-4亦為同一筆
     。被上訴人請求上訴人給付原證4-3及原證4-4之工程款102
     人工每工以3,000元計算，加稅金5%共321,300元。上訴人
     辯稱：每日工資3,000元過高等語。被上訴人則稱：其係找
     許登燦、陳椿銘等專業技術人員施作，其給的工資是2,500
     元等語。証人徐復華証稱：許登燦、陳椿銘等級較高，但
     他們是工頭，找其他工人作，以許登燦的程度其工資大約
     3,000元等語。支援被上訴人工程之小包陳榮興及潘志賢均
     到庭證稱，工人工資每人每日均以2,500元計算等語。則被
     上訴人主張：其付給小包工資每日2,500元，依約得向上訴
     人以點工方式計算承攬報酬為每工每日3,000元等語，為可
     採信。證人即新泰伸員工徐復華到庭證稱：上証4-3（包函
     4-4）39%包函在上証1中等語。部分工程既與上証1有39%重
     複，則此重複部分之請款即屬不能准許。故被上訴人請求
     上訴人給付此部分工程款195,993元（321,300元x61%）應
     予准許，其逾此部分請求係屬重複請款，不應准許。
  (五)系爭工程五之工程款部分：
    被上訴人主張：上訴人應給付原證5-7、原證5-8、原證5-9
    工程款加計5%稅金共237,353元、原證5-10、原證5-11工程
    款加計5%稅金共116,309元、原證5-12、原證5-13工程款加
    5%稅金共37,989元、原證5-14工程款加5%稅金共30,965元、
    原證5-15工程款加5%稅金共39,420元、原證5-16工程款加5%
    稅金共74,550元等語。經查：
    1.被上訴人所提證據顯示，原證5-8與5-9係屬同一筆，被上
      訴人亦自承原證5-7包含於5-9中，故原證5-7、5-8及5-9
      係屬同一筆。證人除復華到庭證稱：5-8全部包含在上証1
      內，則被上訴人請求上訴人給付原證5-7、原證5-8、原證
      5-9工程款加計5%稅金共237,353元，係屬重複請款，不應
      准許。
    2.被上訴人所提證據顯示，原證5-10包函於5-11中，依證人
      除復華之證詞，5-11除未寫日期之電悍條900元及平面砂
      輪片800元共計1,700元外，其餘均包含於上証一中，而
      1,700元屬代購材料費而非工人工資，被上訴人亦自承有
      工人才需要管理費，故此部分費用不應加計管理費。因此
      ，被上訴人請求1,700元代購材料費應予准許，其餘工程
      款及管理費請求均不能准許。
    3.原證5-12與原證5-13係屬同一筆，均屬代購材料費，証人
      除復華証稱此部分係未達工作所需之工具，廠商就此部分
      要負責等語，故被上訴人請求36,180元應予准許，至於其
      請求加5%稅金部分，被上訴人並未提出其曾就此部分開立
      發票或其他已支出營業稅之證據，故其請求加計營業稅無
      從准許。
    4.原證5-14亦屬代購材料費，証人除復華亦証稱此部分工具
      廠商要負責等語，故被上訴人請求29,490元應予准許，至
      於其請求加5%稅金部分，被上訴人未提出其曾就此部分開
      立發票或其他已支出營業稅之證據，其請求加計營業稅無
      法准許。
    5.原證5-15為材料代購費，證人徐復華雖稱：「5-15和我們
      的工程無關，看不出來是否用在我們的工程，是通用的材
      料」、「5-15是通用型的材料，有用到鋼板等，但不知是
      否用在我們產品上」等語。惟其亦証稱：「如約定連工不
      帶料，就是發包的人要出材料」等語，而本件工程兩造係
      約定做工不帶料，已如前述。據證人許登燦亦證稱：「
      5-15材料是原告買的」、「我有告訴李松樹先生還欠這些
     材料，李松樹叫我先跟被上訴人說，請被上訴人先買這些
     材料，再由我寫數量單，送回被上訴人那裡，向上訴人請
     款」等語。故被上訴人請求37,543元代購材料費，應予准
     許，至於其請求加5%稅金部分，被上訴人未提出其曾就此
     部分開立發票或其他已支出營業稅之證據，其請求加計營
     業稅不能准許。
   6.原證5-16亦屬代購材料費，上訴人主張：被上訴人曾就原
     證5-16之工程款先後向新伸泰公司及上訴人分別請求給付
     203,144元、182,007元，故此項工程被上訴人未經上訴人
     轉包，伊無須給付任何工程款等語。被上訴人則稱：伊本
     擬向上訴人請款，但由於被上訴人曾向新泰伸公司承包其
     他工程，被上訴人員工於作業時疏未注意，非但將每人每
     日工資以3,000元計，誤算為以3,500元計，致請款總額錯
     誤，且誤將估價單及發票寄予新泰伸公司，遭該公司退回
     ，後被上訴人仔細審視後，始重新計算向上訴人請款等語
     。證人許登燦証稱此部分工程係其所施作等語。證人即新
     泰伸公司副總經理劉慶成到庭結證稱：「另外有一份工程
     和被上訴人簽約，與本案工程無關」、「（提示被證三書
     面估價單有何意見？）對於那些估價單我沒有印象，沒有
     跟被上訴人簽這份合約」等語。依上開証言，5-16工程並
     是由被上訴人向上訴人而非新泰伸公司承包，上訴人辯稱
     ：被上訴人先後向新伸泰公司及上訴人請款，上訴人並無
     轉包此部份工程給被上訴人云云，並無足採。證人徐復華
     亦証稱：「5-16不在上證一中，是我們追加的」等語。故
     。故被上訴人請求71,000元代購材料費，應予准許，至於
     其請求加5%稅金部分，被上訴人未提出其曾就此部分開立
     發票或其他已支出營業稅之證據，其請求加計營業稅即不
     應准許。
   (六)綜上所述，被上訴人所得請求之金額為1,395,706元（
     40, 14 2元+950,854元+ 32,804元+195,993元+1,700元
     +36,180 元+29,490元+37,543元+71,000元）。被上訴人曾
     以存證函催告上訴人於函到15日內給付本件承攬報酬及代
     購材料款等語，有存證信函及回執可証。依該回執所示，
     上訴人於91年2月15日收受該信函，則上訴人應自91年3月3
     日起始負遲延責任。因此，被上訴人請求1,395,706及自91
     年3月3日起算之法定遲延利息即為正當，應予准許，其逾
     此部分請求應予駁回。
七、從而被上訴人依承攬及委任之法律關係，請求上訴人給付1,
    395,706及自91年3月3日起算之法定遲延利息部分，為有理
    由，應予准許。逾此所為請求，為無理由，應予駁回。原審
    就超過上開應准許部分，為上訴人敗訴之判決，並為假執行
    之宣告，自有未洽。上訴意旨就此部分指摘原判決不當，求
    予廢棄改判，為有理由。至於上開應准許部分，原審判命上
    訴人給付，並為假執行之宣告，核無違誤，上訴意旨，就此
    部分，仍執陳詞，指摘原判決不當，求予廢棄，為無理由，
    應駁回其上訴。
八、本件事證已臻明確，上訴人請求再調查之證據，並無必要，
    兩造其餘主張與舉證及亦無一一論列之必要，併此敘明。
九、據上論結，本件上訴為一部有理由，一部無理由，依民事訴
    訟法第450條、第449條第1項、第79條但書，判決如主文。
中　　華　　民　　國　　94　　年　　8　　月　　16　　日
　　　　　　　　　民事第五庭審判長法　官　林丁寶
　　　　　　　　　　　　　　      法　官  陳博享
　　　　　　　　　　　　　　      法　官  高鳳仙
正本係照原本作成。
不得上訴。
中　　華　　民　　國　　94　　年　　8 　　月　　23　　日
　　　　　　　　　　　　　　　　　書記官　黃慶霽
